ACORDAO-COMPLETO-2351818

ACÓRDÃO 3728/2019 ATA 15/2019 - PRIMEIRA CÂMARA

VISTOS, relatados e discutidos estes autos que tratam de atos inicial e de alteração de aposentadoria emitidos no âmbito da Universidade Federal da Paraíba em favor de diversos ex-servidores,
ACORDAM os Ministros do Tribunal de Contas da União, reunidos em sessão de Primeira Câmara, diante das razões expostas pelo Relator, com fundamento nos arts. 71, inciso III, da Constituição Federal e 1º, inciso V, 39, inciso II, e 45 da Lei 8.443, de 16 de julho de 1992, em:
9.1. considerar prejudicado, com fundamento no art. 7º, inciso I, da Resolução TCU 206/2007, o ato do Sr. Severino Francisco dos Anjos (XXX.724.544-XX) , em virtude do seu falecimento;
9.2. determinar o destaque dos atos de aposentadoria dos Srs. Carlos Alberto de Brito (XXX.467.394-XX) , Elzeni Fernandes Pessoa de Assunção (XXX.446.984-XX) , Gilvandro de Oliveira Rodrigues Filho (XXX.728.904-XX) , Iranise Alves da Silva (XXX.683.634-XX) , João Luiz Fonseca dos Santos (XXX.515.354-XX) , Marta Maria Diniz Cordeiro (XXX.602.064-XX) e Seyyed Said Dana (XXX.540.754-XX) , a fim de que seja realizada a oitiva dos interessados quanto à averbação do tempo de serviço de magistério como atividade insalubre, observada a sistemática prevista no Acórdão 587/2011-TCU-Plenário;
9.3. considerar legais os atos dos Srs. Edgar Tito de Oliveira Filho (XXX.731.963-XX) , Maria do Carmo Candido Moura (XXX.108.324-XX) e Sônia Maria Lima de Gusmão (XXX.863.204-XX) , determinando-se os registros correspondentes;
9.4. considerar ilegal o ato de concessão da Sra. Maria Cacilda Marques de Sousa Rego (XXX.509.474-XX) , negando-lhe o correspondente registro;
9.4.1. dispensar o ressarcimento das quantias indevidamente recebidas de boa-fé, consoante o enunciado 106 da Súmula de Jurisprudência deste Tribunal;
9.5. determinar à Universidade Federal da Paraíba que:
9.5.1. faça cessar, no prazo de 15 (quinze) dias, contado a partir da ciência desta deliberação, os pagamentos decorrentes do ato impugnado, sob pena de responsabilidade solidária da autoridade administrativa omissa, consoante disposto nos arts. 71, inciso IX, da Constituição Federal e 262 do Regimento Interno desta Corte;
9.5.2. dê ciência do inteiro teor desta deliberação à interessada, alertando-a de que o efeito suspensivo proveniente da interposição de eventuais recursos, caso não providos, não a exime da devolução dos valores indevidamente percebidos após a notificação;
9.5.3. envie a esta Corte de Contas, no prazo de 30 (trinta) dias, por cópia, comprovante de que a interessada teve ciência desta deliberação;
9.6. determinar à Sefip que:
9.6.1. oriente o órgão jurisdicionado no sentido de que poderá ser editado novo ato de aposentadoria em favor da interessada Maria Cacilda Marques de Sousa Rego, desde que escoimado da irregularidade verificada nos presentes autos, o qual deverá ser submetido a novo julgamento por esta Corte de Contas, nos termos do art. 262, § 2º, do RITCU;
9.6.2. proceda às correções devidas no Sistema Sisac relativamente aos atos de interesse dos Srs. Edgar Tito de Oliveira Filho (XXX.731.963-XX) , Maria do Carmo Candido Moura (XXX.108.324-XX) e Sônia Maria Lima de Gusmão (XXX.863.204-XX) ;
9.6.3. monitore o cumprimento das medidas indicadas no subitem 9.5 acima.

Atos iniciais e de alteração de aposentadoria emitidos no âmbito da Universidade Federal da Paraíba para fins de registro

Primeira Câmara

Universidade Federal da Paraíba.

3. Interessados/Responsáveis:
3.1. Interessados: Carlos Alberto de Brito (XXX.467.394-XX); Edgar Tito de Oliveira Filho (XXX.731.963-XX); Elzeni Fernandes Pessoa de Assunção (XXX.446.984-XX); Gilvandro de Oliveira Rodrigues Filho (XXX.728.904-XX); Iranise Alves da Silva (XXX.683.634-XX); João Luiz Fonseca dos Santos (XXX.515.354-XX); Maria Cacilda Marques de Sousa Rego (XXX.509.474-XX); Maria do Carmo Candido Moura (XXX.108.324-XX); Marta Maria Diniz Cordeiro (XXX.602.064-XX); Severino Francisco dos Anjos (XXX.724.544-XX); Seyyed Said Dana (XXX.540.754-XX); Sônia Maria Lima de Gusmão (XXX.863.204-XX).

13.1. Ministros presentes: Walton Alencar Rodrigues (Presidente), Benjamin Zymler (Relator), Bruno Dantas e Vital do Rêgo.
13.2. Ministro-Substituto presente: Weder de Oliveira.

Maria Cacilda Marques de Sousa Rego

BENJAMIN ZYMLER

Adoto como relatório o parecer da unidade técnica, cujos termos são os seguintes:
INTRODUÇÃO
1.	Trata-se de atos de concessão de aposentadoria de Carlos Alberto de Brito, Edgar Tito de Oliveira Filho, Elzeni Fernandes Pessoa de Assunção, Gilvandro de Oliveira Rodrigues Filho, Iranise Alves da Silva, João Luiz Fonseca dos Santos, Maria Cacilda Marques de Sousa Rego, Maria do Carmo Candido Moura, Marta Maria Diniz Cordeiro, Severino Francisco dos Anjos, Seyyed Said Dana e Sônia Maria Lima de Gusmão, ex-servidores da Universidade Federal da Paraíba.
2.	Os atos foram submetidos, para fim de registro, à apreciação do Tribunal de Contas da União (TCU) , de acordo com o art. 71, inciso III, da Constituição Federal. O cadastramento e a disponibilização ao TCU ocorreram por intermédio do Sistema de Apreciação e Registro de Atos de Admissão e Concessões, na forma dos arts. 2º, caput e incisos I a VI, e 4º, caput, da Instrução Normativa - TCU 78/2018.
HISTÓRICO
3.	Esta Secretaria realizou a oitiva dos Srs. João Luiz Fonseca dos Santos (3,17%) , Marta Maria Diniz Cordeiro (3,17%) e Severino Francisco dos Anjos (26,05%) (peças 3 e 4) . 
4.	Na ocasião, a Sefip solicitou à Unidade Jurisdicionada o mapa de tempo de serviço dos ex-servidores Edgar Tito de Oliveira Filho e Maria do Carmo Candido Moura, bem como mapa de tempo de serviço e esclarecimentos sobre tempo de justificação judicial dos ex-servidores Carlos Alberto de Brito, Elzeni Fernandes Pessoa de Assunção, Maria Cacilda Marques de Sousa Rego, Marta Maria Diniz Cordeiro e Sônia Maria Lima de Gusmão. 
5.	Em resposta, a Universidade Federal da Paraíba encaminhou a documentação anexada à peça 12.
6.	Posteriormente, a Sefip realizou a oitiva das Sras. Sônia Maria Lima de Gusmão e Maria Cacilda Marques de Sousa Rego, para que se manifestassem sobre averbação de tempo de serviço, obtido por meio de justificação judicial (peças 14 e 15) . As interessadas tomaram ciência das oitivas em 11/1/2019 (peças 16 e 17) . As alegações de defesa estão anexadas às peças 18 e 19.  
7.	Em suma, foram identificadas as seguintes irregularidades/inconsistências listadas na tabela abaixo (peças 3 a 9) :
	Servidor e CPF
	Inconsistências/Irregularidade 
	Proposta de mérito

	Carlos Alberto de Brito
 (CPF XXX.467.394-XX) 
	- Tempo de justificação judicial
- 3,17%
	Legal

	Edgar Tito de Oliveira Filho 
 (CPF XXX.731.963-XX) 
	- 3,17%
	Legal

	Elzeni Fernandes Pessoa de Assunção 
 (CPF XXX.446.984-XX) 
	- Tempo de justificação judicial
- 3,17%
	Legal

	Gilvandro de Oliveira Rodrigues Filho 
 (CPF XXX.728.904-XX) 
	- 3,17%
- URP (26,05%) 
- tempo convertido
	Legal

	Iranise Alves da Silva (CPF XXX.683.634-XX) 
	- 3,17%
- tempo convertido
	Legal

	João Luiz Fonseca dos Santos 
 (CPF XXX.515.354-XX) 
	- 3,17% (URV) 
- tempo convertido
	Legal

	Maria Cacilda Marques de Sousa Rego 
 (CPF XXX.509.474-XX) 
	- Averbação de tempo de serviço, referente a magistério, obtido por meio de justificação judicial (1 ano, 10 meses e 20 dias) , insuficientemente comprovada, conforme entendimento desta Corte de Contas (peça 15) 
- 84,32%
	Ilegal com determinação

	Maria do Carmo Candido Moura 
 (CPF XXX.108.324-XX) 
	- 3,17%
	Legal

	Marta Maria Diniz Cordeiro 
 (CPF XXX.602.064-XX) 
	-3,17% (URV) 
-Tempo de justificação judicial 
	Legal

	Severino Francisco dos Anjos 
 (CPF XXX.724.544-XX) 
	URP (26,05%) 
	Prejudicado por perda de objeto (óbito em 4/8/2016) 

	Seyyed Said Dana 
 (CPF XXX.540.754-XX) 
	-3,17%
- tempo de justificação judicial
	Legal

	Sônia Maria Lima de Gusmão
 (CPF XXX.863.204-XX) 
	- Averbação de tempo de serviço, obtido por meio de justificação judicial (4 anos, 3 meses e 29 dias) , insuficientemente comprovada 
- 3,17%
	Legal

EXAME TÉCNICO 
a) ato de Carlos Alberto de Brito 
8.	O servidor aposentou-se em 19/11/2003, com proventos integrais, no cargo de professor adjunto, com base no artigo 8º, incisos I, II e III, alíneas “a” e “b”, da Emenda Constitucional 20/1998. No ato de aposentadoria constou decisão judicial referente aos 3,17%, bem como tempo obtido através de justificação judicial no total de 6 anos, 7 meses e 10 dias. 
9. 	Em consulta ao contracheque do Sr. Carlos Alberto de Brito, verifica-se que o interessado não recebe mais decisão judicial relativa à URV (3,17%) (peça 20, p. 1) .
10.	Observa-se no mapa de tempo de serviço do Sr. Carlos Alberto de Brito a averbação de tempo insalubre com base em decisão judicial, referente ao período de 1/8/1976 a 11/12/1990 (peça 12, p. 17-18) . Consta nos autos a sentença judicial, Processo 2003.82.002421-0 (peça 12, p. 19-23) .
11.	O servidor público que exerceu, como celetista, no serviço público, atividades insalubres, penosas ou perigosas, no período anterior à vigência da Lei 8.112/90 tem direito à contagem especial de tempo de serviço para efeito de aposentadoria; todavia, para o período posterior ao advento da Lei 8.112/90, é necessária a regulamentação do art. 40, § 4º, da Constituição Federal, que definirá os critérios e requisitos para a respectiva aposentadoria (Acórdão 2008/2006-TCU-Plenário, Ministro-Relator Walton Alencar Rodrigues) .
12.	Ademais, esta Corte de Contas, a partir da prolação do Acórdão 911/2014-TCU-Plenário, Ministro-Relator Benjamin Zymler, passou a entender que a contagem especial de tempo prestado em condições insalubres, penosas e perigosas para servidores ocupantes de cargos de natureza estritamente administrativa, além de observar os parâmetros definidos no Acórdão 2008/2006-TCU-Plenário, Ministro-Relator Walton Alencar Rodrigues, somente poderá ocorrer se efetivamente demonstrada a existência de risco ou de agentes nocivos à saúde no local de trabalho, devidamente atestado por laudo pericial.
13.	No caso em análise, existe sentença judicial amparando a averbação do tempo insalubre. Além disso, o período averbado atende aos requisitos estabelecidos no Acórdão 2008/2006-TCU-Plenário, Ministro-Relator Walton Alencar Rodrigues. Assim, entende-se regular a averbação do tempo insalubre, podendo prosperar a aposentadoria com proventos integrais. 
b) ato de Edgar Tito de Oliveira Filho 
14.	O servidor aposentou-se em 6/6/2002, com proventos integrais, no cargo de professor, com base no artigo 8º, incisos I, II e III, alíneas “a” e “b”, e §4º da Emenda Constitucional 20/1998. Assim, considerando-se o bônus de 17%, verifica-se que o servidor atende aos requisitos para a aposentadoria com proventos integrais. 
15.	No ato de aposentadoria constou decisão judicial referente aos 3,17%, no entanto, tal parcela não integra mais os proventos do interessado (peça 20, p. 1) . Desta forma, o ato pode ser apreciado pela legalidade. 
c) ato de Elzeni Fernandes Pessoa de Assunção 
16.	A servidora aposentou-se em 15/12/2003, com proventos proporcionais a 95%, no cargo de professor, com base no artigo 8º, § 1º, incisos I, alíneas “a” e “b”, e II da Emenda Constitucional 20/1998. 
17.	No ato de aposentadoria constou decisão judicial referente aos 3,17%, no entanto, tal parcela não integra mais os proventos da interessada (peça 20, p. 2) . 
18.	Verificou-se também a averbação de tempo obtido por justificação judicial no total de 2 anos, 7 meses e 16 dias. A interessada obteve sentença judicial (Processo 98.0008592-0) favorável à averbação de tempo insalubre, referente ao período de 1/10/1977 a 11/12/1990 (peça 12, p. 24-27) . 
19.	No caso em análise, existe sentença judicial amparando a averbação do tempo insalubre. Além disso, o período averbado atende aos requisitos estabelecidos no Acórdão 2008/2006-TCU-Plenário, Ministro-Relator Walton Alencar Rodrigues. Assim, entende-se regular a averbação do tempo insalubre, podendo prosperar a aposentadoria com proventos integrais. Desta forma, o ato pode ser apreciado pela legalidade. 
20.	Ressalta-se que, atualmente, os proventos da Sra. Elzeni Fernandes Pessoa de Assunção estão sendo pagos pelo valor integral (peças 20, p. 2, e peça 21) . No entanto, não existe ato de alteração na base do sistema Sisac nem do e-Pessoal. Assim, cabe determinação para que a Unidade Jurisdicionada encaminhe o ato de alteração da aposentadoria da Sra. Elzeni Fernandes Pessoa de Assunção.
d) Gilvandro de Oliveira Rodrigues Filho 
21.	O servidor Gilvandro de Oliveira Rodrigues Filho aposentou-se em 30/9/2004, com proventos proporcionais a 32/35 avos, no cargo de professor adjunto, com base no artigo 40, inciso III, alínea “c”, da Constituição Federal/1988 (redação original) . 
22. 	Embora não conste no ato de aposentadoria, o servidor averbou tempo insalubre referente ao período de 14/3/1979 a 11/12/1990, com base em sentença judicial 2004.82.00.0195-0. O período averbado atende aos requisitos estabelecidos no Acórdão 2008/2006-TCU-Plenário, Ministro-Relator Walton Alencar Rodrigues (peça 12, p. 46-59) . 
23.	Ademais, verifica-se, no mapa de tempo de serviço, que a Unidade Jurisdicionada computou corretamente o tempo de serviço até 15/12/1998, ou seja, antes da publicação da Emenda Constitucional 20/1998.
24.	No ato de aposentadoria, constou no quadro de vantagens decisões judiciais referentes aos 3,17% e à URP (26,05%) , no entanto, tais parcelas não integram mais os proventos do interessado (peça 20, p. 2) . Diante do exposto, o ato do Sr. Gilvandro de Oliveira Rodrigues Filho pode ser apreciado pela legalidade. 
e) Iranise Alves da Silva 
25.	A servidora aposentou-se em 23/4/2003, com proventos proporcionais a 90%, no cargo de professora, com base no artigo 8º, § 1º, incisos I, alíneas “a” e “b”, e II da Emenda Constitucional 20/1998 (peça 20, p. 3, e peça 23) . 
26.	No ato de aposentadoria constou decisão judicial referente aos 3,17%, no entanto, tal parcela não integra mais os proventos da interessada (peça 20, p. 3) . 
27.	Verificou-se também a averbação de tempo insalubre reconhecido por sentença judicial no total de 1 ano, 2 meses e 22 dias, referente ao período de 25/8/1983 a 31/12/1983 e 22/3/1984 a 27/2/1990 (peça 12, p. 60-72) . 
28.	No caso em análise, existe sentença judicial amparando a averbação do tempo insalubre. Além disso, o período averbado atende aos requisitos estabelecidos no Acórdão 2008/2006-TCU-Plenário, Ministro-Relator Walton Alencar Rodrigues. Desta forma, o ato pode ser apreciado pela legalidade. 
f) João Luiz Fonseca dos Santos 
29.	Inicialmente, o servidor João Luiz Fonseca dos Santos aposentou-se em 22/7/1997, no cargo de professor, com proventos proporcionais a 30/35 avos. O ato de concessão inicial foi apreciado pela legalidade no TC Processo 017.650/2008-6 (peça 24) .
30.	O ato em análise neste processo refere-se à alteração da aposentadoria, na qual foram integralizados os proventos. Averbou-se tempo insalubre com base em decisão judicial, no total de 5 anos, 10 meses e 26 dias, referente ao período de 1/3/1976 a 11/12/1990 (peça 25) . O período averbado atende aos requisitos estabelecidos no Acórdão 2008/2006-TCU-Plenário, Ministro-Relator Walton Alencar Rodrigues.
31.	No ato de aposentadoria constou decisão judicial referente aos 3,17%, no entanto, tal parcela não integra mais os proventos do interessado (peça 20, p. 3) . Desta forma, o ato pode ser apreciado pela legalidade.
g) Maria Cacilda Marques de Sousa Rego 
32.	A servidora aposentou-se em 10/2/1994, com proventos integrais, com base no artigo 40, inciso III, alínea “b”, da Constituição Federal/1988 (redação original) , que permitia a aposentadoria com 25 anos de tempo de serviço em funções de magistério. 
33.	No ato de aposentadoria constou decisão judicial referente aos 84,32%, no entanto, tal parcela não integra mais os proventos da interessada (peça 20, p. 4) . 
34.	Verificou-se também a averbação de tempo obtido por justificação judicial no total de 1 ano, 10 meses e 20 dias. 
35.	Esta Corte de Contas solicitou que a interessada se manifestasse sobre a averbação de tempo de serviço, referente a magistério, obtido por meio de justificação judicial (1 ano, 10 meses e 20 dias) , insuficientemente comprovada, conforme entendimento desta Corte de Contas (Acórdão 2128/2006-TCU-Primeira Câmara,  Ministro-Relator Guilherme Palmeira, 521/2007-TCU-1ª Câmara, Ministro-Relator Augusto Nardes, 1.317/2003-TCU-2ª Câmara, Ministro-Relator Ubiratan Aguiar, 22/2004-TCU-2ª Câmara, Ministro-Relator Adylson Motta,  1.103/2005-TCU-2ª Câmara, Ministro-Relator Benjamin Zymler, e Súmula TCU 107, Ministro-Relator Octavio Gallotti) (peça 15) .
36.	A interessada tomou ciência da oitiva Ciência em 11/1/2019 (peça 17) . A Sra. Maria Cacilda Marques de Sousa Rego, em resposta à oitiva, bem como a Unidade Jurisdicionada encaminharam cópia dos seguintes documentos:
a) sentença, na qual o juiz homologa a justificação de tempo de serviço, sem se pronunciar sobre o mérito, referente ao período de 15/2/1969 a 31/12/1970 (peça 12, p. 31-40, e peça 19, p. 2-17) ; 
b) mapa de tempo de serviço, com o cômputo do período obtido por justificação judicial (peça 12, p. 28-29, e peça 19, p. 18-20) ; e 
c) certidão de tempo de serviço emitida pelo INSS, sem conter o tempo obtido por justificação judicial (peça 12, p. 30) .
37.	A Súmula TCU 107, Ministro-Relator Octavio Gallotti, dispõe que:
Admite-se a justificação judicial, como prova do tempo de serviço, tão somente em caráter subsidiário ou complementar a começo razoável de prova por escrito e desde que evidenciada a impossibilidade de obtenção de certidão expedida pelos órgãos próprios, à vista dos assentamentos individuais do servidor e da respectiva ficha financeira.
38.	Na certidão emitida pelo INSS não consta o referido tempo de serviço obtido por justificação judicial.  Não restou demonstrado a impossibilidade de obtenção de certidão de tempo de serviço pelo órgão próprio. Ademais, não houve o recolhimento das contribuições previdenciárias relativas ao período averbado de 1 ano, 10 meses e 20 dias. 
39. 	A obrigatoriedade do recolhimento das contribuições previdenciárias surge com a Constituição Federal de 1998 e não somente quando da publicação da Emenda Constitucional 20/1998. De acordo com a jurisprudência do TCU, a Constituição Federal de 1988 passou a exigir o recolhimento de contribuições previdenciárias relativamente ao período laborado e não somente o tempo de serviço, para fins de aposentadoria pelo regime próprio dos servidores públicos. 
40.	A interessada aposentou-se em 10/2/1994, sendo alcançada pelas regras estabelecidas pela Constituição Federal de 1988. Assim, como não foi comprovado o recolhimento das contribuições previdenciárias relativa ao tempo obtido por justificação judicial, este deverá ser excluído. Desta forma, a servidora possui apenas 23 anos, 9 meses e 3 dias de tempo de serviço para a aposentadoria, não cabendo a aposentadoria com proventos integrais. 
41.	Diante do exposto, o ato de aposentadoria da Sra. Maria Cacilda Marques de Sousa está ilegal. 
42.	Ressalta-se que cabe a aplicação da Súmula TCU 74, Ministro-Relator Augusto Nardes, para atribuir a proporção mínima de 25/30 avos, podendo a aposentadoria prosperar com base no 40, inciso III, alínea “c”, da Constituição Federal/1988 (redação original) , ou alternativamente, a servidora poderá optar também por comprovar o recolhimento de natureza indenizatória das contribuições previdenciárias referente ao período de tempo de serviço obtido por justificação judicial, a fim de prosperar a aposentadoria com proventos integrais.
h) Maria do Carmo Candido Moura 
43.	A servidora Maria do Carmo Candido Moura aposentou-se em 18/9/2002, com proventos integrais, no cargo de professora, com base no 8º, incisos I, II e III, alíneas “a” e “b”, e §4º da Emenda Constitucional 20/1998. Assim, considerando-se o bônus de 20% para professora, verifica-se que a servidora atende aos requisitos para a aposentadoria com proventos integrais (peça 12, p. 15-16) . 
44.	No ato de aposentadoria constou decisão judicial referente aos 3,17%, no entanto, tal parcela não integra mais os proventos da interessada (peça 20, p. 4) . Desta forma, o ato pode ser apreciado pela legalidade. 
i) Marta Maria Diniz Cordeiro 
45.	A ex-servidora Marta Maria Diniz Cordeiro aposentou-se, em 10/3/1998, com proventos proporcionais a 28/30 avos no cargo de professora. A concessão inicial foi apreciada pela legalidade no âmbito do TC Processo 017.649/2008-5 (peça 27) .
46.	O ato deste processo refere-se à alteração da aposentadoria, na qual foram integralizados os proventos, averbando-se 2 anos, 6 meses e 14 dias de tempo obtido por justificação judicial, com base em Mandado de Segurança. A interessada averbou tempo insalubre relativo ao período de 1/4/1978 a 11/12/1990, atendendo aos requisitos estabelecidos no Acórdão 2008/2006-TCU-Plenário, Ministro-Relator Walton Alencar Rodrigues (peça 12, p. 5-9) .
47.	No ato de aposentadoria constou decisão judicial referente aos 3,17%, no entanto, tal parcela não integra mais os proventos da interessada (peça 20, p. 4) . Desta forma, o ato pode ser apreciado pela legalidade.
j) Severino Francisco dos Anjos 
48.	O ex-servidor Severino Francisco dos Anjos faleceu em 4/8/2016 (peça 26) . Desta forma, encontra-se prejudicada a análise do mérito do ato de aposentadoria. 
k) Seyyed Said Dana 
49.	O servidor aposentou-se em 12/12/2003, com proventos proporcionais a 75%, no cargo de professor, com base no artigo 8º, § 1º, incisos I, alíneas “a” e “b”, e II da Emenda Constitucional 20/1998. 
50.	No ato de aposentadoria constou decisão judicial referente aos 3,17%, no entanto, tal parcela não integra mais os proventos da interessada (peça 20, p. 5) . 
51.	Verificou-se a averbação de tempo insalubre reconhecido por sentença judicial no total de 4 anos, 11 meses e 4 dias, referente ao período de 15/8/1978 a 11/12/1990 (peça 12, p. 73-81) . O período averbado atende aos requisitos estabelecidos no Acórdão 2008/2006-TCU-Plenário, Ministro-Relator Walton Alencar Rodrigues. Desta forma, o ato pode ser apreciado pela legalidade.
52.	Ressalta-se que, atualmente, os proventos do Sr. Seyyed Said Dana passaram a ser na proporção de 80%. No entanto, não existe ato de alteração na base do sistema Sisac nem do e-Pessoal. Assim, cabe determinação para que a Unidade Jurisdicionada encaminhe o ato de alteração da aposentadoria do Sr. Seyyed Said Dana. 
l) Sônia Maria Lima de Gusmão 
53.	A servidora Sônia Maria Lima de Gusmão aposentou-se em 17/6/2002, no cargo de professora, com proventos integrais. No ato de aposentadoria, constou a averbação de tempo obtido por justificação judicial no total de 4 anos, 11 meses e 4 dias. 
54.	Em resposta à oitiva, a Sra. Sônia Maria Lima de Gusmão esclareceu que não tem averbado tempo de justificação judicial. O referido tempo na verdade refere-se ao bônus de 20% (peça 18) .
55.	No mapa de tempo de serviço, observa-se o cômputo do bônus de 20%, não havendo averbação de tempo obtido por justificação judicial (peça 18, p. 2-4) . A servidora aposentou-se com base no 8º, incisos I, II e III, alíneas “a” e “b” combinado com §4º do mesmo artigo da Emenda Constitucional 20/1998. Assim, considerando-se o bônus de 20% para professora, verifica-se que a servidora atende aos requisitos para a aposentadoria com proventos integrais.
56.	No ato de aposentadoria constou decisão judicial referente aos 3,17%, no entanto, tal parcela não integra mais os proventos da interessada (peça 20, p. 5) . 
CONCLUSÃO
57.	O exame do mérito do ato de aposentadoria do Sr. Severino Francisco dos Anjos encontra-se prejudicado por perda de objeto, em razão do falecimento do ex-servidor em 4/8/2016.
58.	Em razão do exposto e tendo em vista as análises realizadas nos atos de concessão de aposentadoria de Carlos Alberto de Brito, Edgar Tito de Oliveira Filho, Elzeni Fernandes Pessoa de Assunção, Gilvandro de Oliveira Rodrigues Filho, Iranise Alves da Silva, João Luiz Fonseca dos Santos, Maria do Carmo Candido Moura, Marta Maria Diniz Cordeiro, Seyyed Said Dana e Sônia Maria Lima de Gusmão, esta Unidade Técnica considera que os atos em tela podem receber a chancela de legalidade e o registro por esta Egrégia Corte, ressalvando que os percentuais de 3,17%, e URP (26,05%) não integram mais os proventos dos interessados .
59.	O ato de aposentadoria da Sra. Maria Cacilda Marques de Sousa Rego está ilegal, em razão da averbação de tempo obtido por justificação judicial, sem comprovação de recolhimento de contribuições previdenciárias e sem apresentação de documentação suficiente que embase a averbação do referido tempo de serviço. 
PROPOSTA DE ENCAMINHAMENTO
60.	Ante o exposto, conforme o preceituado no artigo 71, inciso III, da Constituição Federal de 1.988; c/c os artigos. 1º, inciso V, e 39, inciso II, da Lei nº 8.443/1992, c/c os artigos 1º, inciso VIII, 260, §§ 1º e 4º, do Regimento Interno/TCU, e tomando por base as informações prestadas pelo órgão de controle interno e as verificações feitas pela unidade técnica, na forma prevista no artigo 260, caput, e § 4º, do referido Regimento, propõe-se: 
	a) considerar prejudicado por perda de objeto o ato de aposentadoria de Severino Francisco dos Anjos (CPF XXX.724.544-XX) , em razão de falecimento;
b) considerar legais e conceder o registro do ato de concessão de aposentadoria ato de Carlos Alberto de Brito (CPF XXX.467.394-XX) , Edgar Tito de Oliveira Filho (CPF XXX.731.963-XX) , Elzeni Fernandes Pessoa de Assunção (CPF XXX.446.984-XX) , Gilvandro de Oliveira Rodrigues Filho (CPF XXX.728.904-XX) , Iranise Alves da Silva (CPF XXX.683.634-XX) , João Luiz Fonseca dos Santos (CPF XXX.515.354-XX) , Maria do Carmo Candido Moura (CPF XXX.108.324-XX) , Marta Maria Diniz Cordeiro (CPF XXX.602.064-XX) , Seyyed Said Dana (CPF XXX.540.754-XX) e Sônia Maria Lima de Gusmão (CPF XXX.863.204-XX) , ressalvando que os interessados não recebem mais os percentuais de 3,17% e/ou a URP (26,05%) ;
c) considerar ilegal e negar o registro do ato de concessão de aposentadoria de Maria Cacilda Marques de Sousa Rego (CPF XXX.509.474-XX) ;
d) dispensar o ressarcimento das quantias indevidamente recebidas de boa-fé, nos termos da Súmula TCU 106;
e) determinar à Universidade Federal da Paraíba que que adote medidas para:
e.1) no prazo de quinze dias, fazer cessar os pagamentos decorrentes do ato impugnado por esta Corte de Contas, sob pena de responsabilidade solidária da autoridade administrativa omissa, nos termos do art. 262 do Regimento Interno/TCU;
e.2) esclarecer à Sra. Maria Cacilda Marques de Sousa que cabe a aplicação da Súmula TCU 74 para atribuir a proporção mínima de 25/30 avos aos proventos, podendo a aposentadoria prosperar com base no 40, inciso III, alínea “c”, da Constituição Federal/1988 (redação original) , ou alternativamente, a servidora poderá optar por comprovar o recolhimento de natureza indenizatória das contribuições previdenciárias referente ao período de tempo de serviço obtido por justificação judicial, a fim de prosperar a aposentadoria com proventos integrais.
e.3) caso a servidora Maria Cacilda Marque de Sousa faça a opção pela aposentadoria com proventos proporcionais, no prazo de trinta dias, emita novo ato, livre da irregularidade apontada, e o submeta ao TCU pelo Sistema e-Pessoal, nos termos dos arts. 262, § 2º, do Regimento Interno desta Corte e 19, § 3º, da Instrução Normativa TCU 78/2018;
e.4) no prazo de trinta dias, emita os atos de alteração de aposentadoria da Sra. Elzeni Fernandes Pessoa de Assunção, referente à integralização dos proventos, e do Sr. Seyyed Said Dana, referente à alteração na proporção dos proventos para 80%, e os submetam ao TCU pelo Sistema e-Pessoal, nos termos dos arts. 262, § 2º, do Regimento Interno desta Corte e 19, § 3º, da Instrução Normativa TCU 78/2018;
e.5) dar ciência, no prazo de 15 (quinze) dias, do inteiro teor desta deliberação à interessada, alertando-a de que o efeito suspensivo proveniente da interposição de eventuais recursos junto ao TCU não a exime da devolução dos valores percebidos indevidamente após a respectiva notificação, caso esses não sejam providos; e
e.6) encaminhar ao Tribunal, no prazo de 30 (trinta) dias contados da ciência da decisão, documento apto a comprovar que a interessada tomou conhecimento do acórdão.”
2.	O Ministério Público junto a esta Corte de Contas manifestou-se de acordo com a proposta da unidade técnica.
	É o Relatório.

não há

Procurador Júlio Marcelo de Oliveira.

APOSENTADORIA. DOZE ATOS INICIAIS E DE ALTERAÇÃO. AVERBAÇÃO DE TEMPO DE SERVIÇO DE MAGISTÉRIO A TÍTULO DE ATIVIDADE INSALUBRE CONSTANTE DE ALGUNS ATOS (SETE). NECESSIDADE DE DESTAQUE DOS ATOS PARA FINS DE OITIVA PRÉVIA. ILEGALIDADE DE OUTRO ATO EM RAZÃO DA AVERBAÇÃO DE TEMPO DE SERVIÇO OBTIDO MEDIANTE JUSTIFICAÇÃO JUDICIAL. APLICAÇÃO DA SÚMULA TCU Nº 107. LEGALIDADE DOS DEMAIS ATOS DE APOSENTADORIA. DETERMINAÇÕES.

APOSENTADORIA (APOS)

Secretaria de Fiscalização de Pessoal (SEFIP).

Em julgamento 12 (doze) atos iniciais e de alteração de aposentadoria emitidos no âmbito da Universidade Federal da Paraíba.
2.	Após a realização de diligências e da oitiva prévia de 5 dos 12 ex-servidores, a saber, João Luiz Fonseca dos Santos, Maria Cacilda Marques de Sousa Rego, Marta Maria Diniz Cordeiro, Severino Francisco dos Anjos e Sônia Maria Lima de Gusmão, a unidade técnica manifestou-se no sentido de que seja considerado:
i) prejudicado o ato de aposentadoria do Sr. Severino Francisco dos Anjos, em razão do seu falecimento;
ii) legais os atos de aposentadoria dos Srs. Carlos Alberto de Brito, Edgar Tito de Oliveira Filho, Elzeni Fernandes Pessoa de Assunção, Gilvandro de Oliveira Rodrigues Filho, Iranise Alves da Silva, João Luiz Fonseca dos Santos, Maria do Carmo Candido Moura, Marta Maria Diniz Cordeiro, Seyyed Said Dana e Sônia Maria Lima de Gusmão, ressalvando que os interessados não mais recebem as rubricas judiciais referentes aos 3,17% e/ou à URP (26,05%) ; e
iii) ilegal o ato de aposentadoria da Sra. Maria Cacilda Marques de Sousa Rego.
3.	O Ministério Público junto a esta Corte de Contas manifestou-se de acordo com a proposta formulada pela unidade técnica.
4.	De início, com fundamento no art. 7º, inciso I, da Resolução TCU 206/2007, acolho as manifestações da unidade técnica e do MPTCU e considero prejudicado o ato de aposentadoria de interesse do Sr. Severino Francisco dos Anjos, em virtude do seu falecimento.
5.	No tocante aos atos de interesse de Carlos Alberto de Brito, Elzeni Fernandes Pessoa de Assunção, Gilvandro de Oliveira Rodrigues Filho, Iranise Alves da Silva, João Luiz Fonseca dos Santos, Marta Maria Diniz Cordeiro e Seyyed Said Dana, muito embora haja manifestação da unidade técnica pela legalidade dos referidos atos, em virtude de ter sido cessado o pagamento das rubricas judiciais referentes à URV (3,17%) e/ou à URP (26,05%) , verifiquei da documentação constante dos autos que todos os referidos interessados tiveram averbado em seus respectivos atos de aposentadoria tempo de serviço insalubre decorrente do exercício da atividade de professor universitário.
6.	Ocorre que a jurisprudência desta Corte de Contas pacificou-se no sentido da impossibilidade da contagem ponderada de tempo de atividade de magistério após 1º de julho de 1981 (cf. Acórdão 2908/2018-TCU-Plenário) , tendo em vista o seguinte entendimento do Supremo Tribunal Federal:
“PREVIDENCIÁRIO. AGRAVO REGIMENTAL NO RECURSO EXTRAORDINÁRIO COM AGRAVO. MAGISTÉRIO. CONVERSÃO DO TEMPO DE SERVIÇO ESPECIAL EM COMUM. SERVIÇO PRESTADO ANTES DA EC 18/81. POSSIBILIDADE. 1. No regime anterior à Emenda Constitucional 18/81, a atividade de professor era considerada como especial (Decreto 53.831/64, Anexo, Item 2.1.4) . Foi a partir dessa Emenda que a aposentadoria do professor passou a ser espécie de benefício por tempo de contribuição, com o requisito etário reduzido, e não mais uma aposentadoria especial. 2. Agravo regimental a que se dá parcial provimento.” (ARE 742.005 AgR, Rel. Min. Teori Zavascki, Segunda Turma, DJE 1/4/2014) .
“Recurso extraordinário com agravo. Repercussão geral da questão constitucional reconhecida. Reafirmação de jurisprudência. 2. Direito Previdenciário. Magistério. Conversão do tempo de serviço especial em comum. 3. Impossibilidade da conversão após a EC 18/81. Recurso extraordinário provido.” (ARE 703.550 AgR, Rel. Min. Gilmar Mendes, Plenário, DJE 21/10/2014) .
7.	Registro, ainda, que, embora a referida averbação tenha ocorrido em virtude de decisões judiciais, a União não integrou a lide e não foi discutido, nos referidos processos, o advento da Emenda Constitucional 18/1981, que criou a aposentadoria especial de professor.
8.	Nada obstante isso, observo que a referida questão não foi objeto de oitiva dos interessados, impondo-se, em consequência, o destaque dos atos de aposentadoria dos Srs. Carlos Alberto de Brito, Elzeni Fernandes Pessoa de Assunção, Gilvandro de Oliveira Rodrigues Filho, Iranise Alves da Silva, João Luiz Fonseca dos Santos, Marta Maria Diniz Cordeiro e Seyyed Said Dana, para que seja observada a sistemática prevista no Acórdão 587/2011-TCU-Plenário.
9.	Remanescem para julgamento os atos de interesse dos Srs. Edgar Tito de Oliveira Filho, Maria Cacilda Marques de Sousa Rego, Maria do Carmo Candido Moura e Sônia Maria Lima de Gusmão.
10.	No tocante aos referidos atos, a proposta da unidade técnica é pela ilegalidade do ato da Sra. Maria Cacilda Marques de Sousa Rego e pela legalidade dos demais.
11.	Consta do ato da Sra. Maria Cacilda Marques de Sousa Rego que a referida servidora aposentou-se no cargo de Professor Adjunto com proventos integrais, aos 47 anos de idade e 25 anos de tempo de efetivo exercício na atividade de magistério, nos termos do art. 40, inciso III, alínea “b”, da CF/1988 em sua redação original.
12.	Verifica-se no mapa de tempo de serviço da servidora que o período de 15/2/1969 a 31/12/1970, equivalente a 685 dias ou 1 ano, 10 meses e 15 dias, foi averbado mediante justificação judicial ajuizada na Comarca de João Pessoa, com base em prova exclusivamente testemunhal. Não houve sequer a consignação do referido período em certidão emitida pelo órgão previdenciário competente, tampouco a prova do recolhimento da contribuição previdenciária correspondente, para os fins do disposto no art. 202, § 2º, da CF/1988 na sua redação original.
13.	Sobre o tema, inclusive, já há súmula deste Tribunal nos seguintes termos:
“SÚMULA TCU 107: Admite-se a justificação judicial, como prova do tempo de serviço, tão somente em caráter subsidiário ou complementar a começo razoável de prova por escrito e desde que evidenciada a impossibilidade de obtenção de certidão expedida pelos órgãos próprios, à vista dos assentamentos individuais do servidor e da respectiva ficha financeira.”
14.	Como se vê, o tempo obtido pela interessada Maria Cacilda Marques de Sousa Rego mediante justificação judicial não poderia ter sido utilizado para fins de aposentadoria estatutária, sendo certo, de outro lado, que, excluído o referido tempo de serviço, a ex-servidora não possuiria tempo de serviço suficiente para concessão de proventos integrais.
15.	Mostra-se correto, assim, o posicionamento da unidade técnica pela ilegalidade do referido ato, ressaltando-se que já houve a cessação do pagamento da rubrica judicial constante do ato submetido ao julgamento deste Tribunal.
16.	Da mesma forma, também acompanho a manifestação da unidade técnica no que diz respeito à legalidade dos atos de aposentadoria dos Srs. Edgar Tito de Oliveira Filho, Maria do Carmo Candido Moura e Sônia Maria Lima de Gusmão, nos termos do § 1º do art. 6º da Resolução 206/2007, considerando-se a cessação dos pagamentos das rubricas judicias e os esclarecimentos quanto ao tempo de serviço averbado a título de justificação judicial no ato de interesse da Sra. Sônia Maria Lima de Gusmão, cabendo, neste último caso, determinação à unidade técnica competente para que proceda às devidas correções no Sistema Sisac.
	Ante o exposto, acolhendo parcialmente a proposta da unidade técnica e do órgão ministerial, VOTO por que seja adotada a deliberação que ora submeto à apreciação deste Colegiado.
TCU, Sala das Sessões Ministro Luciano Brandão Alves de Souza, em 14 de maio de 2019.
BENJAMIN ZYMLER 
Relator